【裁判字號】    99,保險,32
【裁判日期】    990811
【裁判案由】    給付保險金
【裁判全文】
臺灣臺北地方法院民事判決              99年度保險字第32號
原      告  李秀錦
訴訟代理人  李富祥律師
被      告  台灣人壽保險股份有限公司
法定代理人  朱炳昱
訴訟代理人  朱惠君律師
上列當事人間給付保險金事件，本院於民國99年7月28日言詞辯
論終結，判決如下：
    主      文
原告之訴及假執行之聲請均駁回。
訴訟費用由原告負擔。
    事實及理由
一、原告主張：原告之子即訴外人劉建利所任職之炫頡顧問有限
    公司（下稱炫頡公司）於民國（下同）96年10月26日以包括
    劉建利在內之員工為被保險人，向被告投保團體一年期定期
    壽險、新團體住院醫療健康保險附約（下稱系爭保險契約）
    ，保險期間自96年10月26日零時起至97年10月26日零時止（
    保單號碼0000000000），並於97年10月26日辦理續約至98年
    10月26日零時止（保險單號碼0000000000）。嗣被保險人劉
    建利於98年初檢查發珇罹患舌癌，經就醫後檢附單據向被告
    申請理賠醫療保險金，惟竟遭被告以被保險人劉建利未就其
    之書面詢問據實告知慢性肝炎病史為由，嚴重影響被告對危
    險之評估，並依保險法第64條及保險契約條款之約定，通知
    解除系爭保險契約，然被告後又來函告知，經查詢被保險人
    劉建利相關醫院病歷，無舌癌之既往病歷，故通融給付住院
    醫療保險金及延滯利息共計新臺幣（下同）3 萬2315元。詎
    料被保險人劉建利於98年10月6 日因舌癌導致多重器官衰竭
    、敗血性休克病逝於國立臺灣大學醫學院附設醫院，經炫頡
    公司通知被告給付被保險人劉建利身故保險金予受益人，被
    告竟以系爭保險契約已解除為由拒絕給付；惟被保險人劉建
    利及要保人炫頡公司並未持有前開被告所指之書面詢問文件
    ，被告亦未說明被保險人劉建利究對哪項詢問未據實告知，
    且按被保險人劉建利之病歷資料顯示，其所患肝炎係一般肝
    臟發炎，並非Ｂ型或Ｃ型肝炎，且經服藥治療後指數恢復正
    常，與其罹患之舌癌並無因果關係，亦不影響被告承保風險
    評估，被告更未因該未告知或不實說明之事項造成額外負擔
    ，故其依保險法第64條規定解除系爭契約顯屬無據，有違民
    法第148 條第2 項應依誠實信用方法行使權利之規定。又系
    爭保險契約約定定期壽險身故保險金為300 萬元，並已指定
    法定繼承人為受益人，核被保險人劉建利未婚、無子女，原
    告既為其母親即屬法定繼承人，是被保險人劉健利於保險期
    間內之98年10月6 日病逝，被告自應依約給付原告身故保險
    金300 萬元，且因被告拒絕給付保險金，依保險單條款第14
    條第2 項規定，亦併為請求按年息10％計算之利息。為此，
    爰依保險契約之法律關係，請求被告給付保險金及法定遲延
    利息等語。並聲明：
    (一)被告應給付原告300 萬元，及自起訴狀繕本送達翌日起至
      清償日止，按年息10％計算之利息。
    (二)願供擔保，以代釋明，請准宣告假執行。
二、被告則以：被保險人劉建利自96年9 月15日起即因肝功能異
    常及慢性肝炎於門診就醫治療，惟其於96年10月26日申請加
    入系爭保險之際，就被告關於最近二個月內有無就醫，或過
    去五年內是否曾患肝炎、肝功能異常等書面詢問事項均予以
    否認之，顯有為不實說明之情事，且足以影響被告之危險評
    估，被告自得依保險法第64條規定解除系爭保險契約。又原
    告雖稱被保險人劉建利所患肝炎與罹患舌癌之危險事故間並
    無因果關係，惟系爭保險契約所承保之危險為被保險人有身
    故或全殘廢，被告既已於98年7 月30日通知要保人炫頡公司
    及被保險人劉建利解除契約，被保險人劉建利斯時仍尚生存
    ，被告所承保之抽象危險並未具體發生，被保險人劉建利嗣
    於同年10月6 日方為病逝。是被告解除系爭契約顯係在危險
    發生前，原告自不得援引保險法第64條第2 項但書以為主張
    ，被告解除系爭保險契約洵為有據等語，資為抗辯。並聲明
    ：原告之訴及假執行聲請均駁回；如受不利判決願供擔保，
    請准宣告免為假執行。
三、兩造不爭執之事實：
    (一)要保人炫頡公司於96年10月26日以包括訴外人劉建利在內
      之員工為被保險人，向被告投保團體一年定期壽險，保險
      金額300 萬元，及新團體住院醫療健康保險附約，保險期
      間自96年10月26日零時起至97年10月26日零時止。復於97
      年10月26日辦理續約，保險期間自97年10月26日零時起至
      98年10月26日零時止。
    (二)被保險人劉建利於98年3 月18日至同年5 月11日間，因罹
      患舌癌就醫治療並向被告申請理賠醫療保險金，經被告於
      98年7 月30日以南陽郵局第2589號存證信函通知要保人炫
      頡公司及被保險人劉建利解除系爭保險契約，被告並於98
      年9 月17日向被保險人給付住院醫療保險金3 萬2052元及
      延滯利息263 元。嗣於98年10月6 日被保險人劉建利因敗
      血性休克、肺炎、舌癌等病逝。
四、本件兩造爭執之要旨：
    被告得否依保險法第64條規定解除系爭保險契約？若否，被
    告應否給付原告系爭保險金300 萬元及其利息？
五、得心證之理由：
    (一)按「訂立契約時，要保人對於保險人之書面詢問，應據實
      說明」、「要保人故意隱匿，或因過失遺漏、或為不實之
      說明，足以變更或減少保險人對於危險之估計者，保險人
      得解除契約；其危險發生後亦同。但要保人說明危險之發
      生未基於其說明或未說明之事實者，不在此限」，保險法
      第64條第1項、第2項分別定有明文。
    (二)原告並不否認被保險人劉建利96年9月15日起即因「肝功
      能異常」與「慢性肝炎」門診就醫治療，此有羅東博愛醫
      院病歷摘要在卷可憑（本院審保險卷第83頁），可見被保
      險人劉建利投保系爭保險時，就被告之書面詢問「最近二
      個月內是否曾因受傷或生病接受醫師治療、診療或用藥」
      、「過去五年內，是否曾因患有下列疾病，而接受醫師治
      療、診療或用藥？... (4)肝炎、肝內結石、肝硬化、肝功
      能異常（肝功能檢驗結果異於檢驗標準的正常值）... 」
      均勾「否」，此有被告團體保險被保險人告知及健康聲明
      書在卷可稽（本院審保險卷第84頁），足資證明原告有說
      明不實之情事。關於被保險人是否曾患肝炎，是否肝功能
      異常，被告既於健康聲明書條列要求原告說明，自屬於影
      響其危險評估之因素，故原告未據實說明，當足以影響被
      告對於危險之評估，亦可認定。
    (三)原告雖主張被保險人劉建利患有肝功能異常、慢性肝炎之
      疾病與其舌癌死亡並無因果關係云云。然查，本案被保險
      人劉建利投保系爭保險時，既未據實說明而影響被告對危
      險之估計，則被告在被保險人舌癌死亡前，以違反保險法
      第64條第2項之規定未據實告之解除契約，已屬有據。原
      告雖再陳稱：被告因見被保險人罹患舌癌，為免理賠，故
      解約云云，然縱被告主觀上有如是想法（假設語氣），依
      保險法第64條第2項但書之規定，原告應就被保險人劉建
      利舌癌死亡與慢性肝炎、肝功能異常無因果關係負舉證責
      任，然原告未為任何舉證，尚無法以身體器官不同即排除
      彼此間之因果關係，保險乃最大善意之契約，被保險人劉
      建利投保時既未據實說明，被告98年7月30日解除系爭保
      險契約，尚屬有據。原告之訴為無理由，應予駁回。原告
      之訴既無理由，其假執行之聲請亦失所附麗，應併駁回之
      。
六、兩造其餘之攻擊或防禦方法及提出之證據，經本院斟酌後，
    認為均不足以影響本判決之結果，自無逐一詳予論駁之必要
    ，併此敘明
七、結論：原告之訴為無理由，依民事訴訟法第79條，判決如主
    文。
中    華    民    國    99    年    8     月    11    日
                  民事第四庭    法  官  趙子榮
以上正本係照原本作成。
如對本判決上訴，須於判決送達後20日內向本院提出上訴狀。如
委任律師提起上訴者，應一併繳納上訴審裁判費。
中    華    民    國    99    年    8     月    11    日
                                書記官  謝榕芝

司法院資訊處製作；財團法人民間司法改革基金會備份。
